臺灣臺中地方法院刑事判決
111年度簡上緝字第1號
上  訴  人  臺灣臺中地方檢察署檢察官
被      告  楊志偉



上訴人因被告傷害等案件，不服本院民國110年5月17日110年度
沙簡字第174號刑事簡易判決（聲請簡易判決處刑案號：110年度
調少連偵字第1號），提起上訴，本院管轄之第二審合議庭判決
如下：
    主    文
原判決撤銷。
丁○○犯傷害罪，累犯，處有期徒刑貳月，如易科罰金，以新臺幣
壹仟元折算壹日。
    犯罪事實
一、緣卓○萱（姓名年籍詳卷）因細故與楊○鋅（姓名年籍詳卷）
    發生爭吵，卓○萱男友蔡○修（姓名年籍詳卷）因此與楊○鋅
    之叔叔即楊○河（姓名年籍詳卷）及丁○○相約於民國108年10
    月14日23時18分許，至位在臺中市○○區○○路00號之鰲峰山自
    由車場談判。蔡○修即夥同丙○○，駕駛車號0000-00號自小客
    車乘載周浩得、巫承融，乙○○則駕駛車號000-0000號自小客
    車乘載楊正彥、蔡卉姍及白○瑄（姓名年籍詳卷）等人共同
    前往。另丁○○駕駛車號000-0000號自小客車乘載楊○鋅、白
    祐溶，吳紹軍則駕駛車號0000-00號自小客車乘載陳○軒（姓
    名年籍詳卷）、陳建誠、陳建鵬、蔣濠禧、而何閔稘騎乘車
    號000-0000號普通重型機車乘載王御任，張韋民則騎乘車號
    000-0000號普通重型機車乘載楊○河到場。丁○○於上揭時地
    ，駕駛車號000-0000號自小客車欲離去時，明知其自小客車
    前有其他人在該處發生爭執，其自小客車後方亦有其他車輛
    停放，且知悉人遭車輛撞擊、碾壓將受傷，竟臨時起意，基
    於傷害、毀損之不確定故意，先倒車碰撞丙○○所有、車號00
    00-00號自小客車之車尾側面，致該車後擋風玻璃破裂不堪
    使用（毀損部分業經撤回告訴，原審不另為不受理之諭知）
    ，復駕車往左前方駛進，致碰撞站立於該處、背對丁○○自小
    客車之乙○○，且乙○○倒地後，丁○○仍持續駕車移動而碾壓乙○○，致乙○○受有右側脛骨幹骨折、臀部下背三度燒燙傷、腦
    震盪等傷害。
二、案經丙○○、乙○○訴請臺中市政府警察局清水分局報告臺灣臺
    中地方檢察署檢察官偵查後聲請簡易判決處刑。
    理    由
一、證據能力部分：
    按被告以外之人於審判外之言詞或書面陳述，除法律有規定
    者外，不得作為證據；被告以外之人於審判外之陳述，雖不
    符合刑事訴訟法第159條之1至第159條之4之規定，但經當事
    人於審判程序同意作為證據，法院審酌該言詞陳述或書面陳
    述作成時之情況，認為適當者，亦得為證據。當事人、代理
    人或辯護人於法院調查證據時，知有第159條第1項不得為證
    據之情形，而未於言詞辯論終結前聲明異議者，視為有前項
    之同意，刑事訴訟法第159條第1項、第159條之5定有明文。
    查本件判決認定犯罪事實所引用之被告丁○○以外之人於審判
    外之陳述，檢察官及被告迄至言詞辯論終結前均未聲明異議
    ，且經本院審酌該等證據資料製作時之情況，並無違法不當
    及證明力明顯過低之瑕疵，堪認作為證據應屬適當，依上開
    規定，均具有證據能力。至於不具供述性之非供述證據，並
    無傳聞法則之適用，該等證據既無證據證明係公務員違背法
    定程序所取得，復經本院踐行調查證據程序，且與本案具有
    關聯性，亦均有證據能力。
二、認定犯罪事實之證據及理由：
　　本院訊據被告丁○○固坦認確有聲請簡易判決處刑書所指訴駕
    車衝撞告訴人乙○○致其受傷之情事，然辯稱其時係因自身遭
    受攻擊，出於正當防衛之意思而為，並非蓄意傷害告訴人等
    語。經查：　
　㈠本件被告丁○○開車衝撞告訴人乙○○致其受傷之犯罪事實，業
    據被告於警詢、偵查中及本院準備程序及審理時均坦承不諱
    （見少偵79號卷第126至130、635至637頁，本院簡上緝卷第
    10、75、134頁），核與證人即告訴人乙○○於警詢指訴相符
    （見少偵79號卷第167至173頁），並與證人丙○○、蔡卉姍、
    楊正彥、 周浩得、巫承融等人於警詢供述、偵查中證述一
    致（見少偵79號卷第87至90及91至95、506至507頁，197至2
    00及201至205、541至543頁，207至209及211至214、543至5
    44頁，113至119、502至507頁，101至103及105至109、501
    至507頁），並有員警職務報告、指認犯罪嫌疑人紀錄表-丙○○指認、周浩得指認、蔡卉姍指認、事發現場照片19張、車
    號0000-00號自小客車遭毀損照片3張、被告所駕駛之車號00
    0-0000號自小客車照片4張、事發現場及路口監視器影像截
    圖48張、臺中市政府警察局清水分局刑案現場勘察報告、臺
    灣臺中地方檢察署109年度少連偵字第79號不起訴處分書等
    資料在卷可稽（見少偵79號卷第75至85、97至99、121至123
    及517至523、549至557、269至287頁上方、271及273頁上方
    、277頁下方至281頁上方、295至345、467至479、655至657
    頁），再依告訴人乙○○所提出之診斷證明書，其上載明告訴
    人受有右側脛骨幹骨折、臀部下背三度燒燙傷、腦震盪等傷
    害（見少偵79號卷第175至177及575頁），上開補強證據足
    以擔保被告前開任意性自白之真實性，核與事實相符，是告
    訴人因被告開車衝撞行為致其受傷之事實足勘認定。
　㈡按刑法第23條規定之正當防衛，係以對於現在不法之侵害，
    出於防衛自己或他人權利之行為為要件，所稱不法之侵害，
    只須客觀上有違法之行為，即可以自力排除其侵害而行使防
    衛權，且不以侵害之大小與行為之輕重而有所變更，縱使防
    衛行為逾必要程度，亦僅屬防衛過當問題，尚不能認非防衛
    行為（最高法院87年度台上字第3720號判決意旨參照）。至
    防衛過當，係指為排除現在不法侵害之全部防衛行為欠缺「
    必要性」及「相當性」要件而言，又正當防衛是否過當，應
    就其行為之全部加以判斷，既不得就其行為之一部是否正當
    防衛為其判斷之依據，亦非從其各個防衛行為是否超越相當
    性，定其是否防衛過當（最高法院100年度台上字第4939號
    、76年度台上字第6807號判決意旨參照）。另正當防衛之所
    以為不罰之違法阻卻事由，係以行為人對於現在不法之侵害
    ，本乎防衛自己或他人之權利意思，在客觀上有時間之急迫
    性，並實施反擊予以排除侵害之必要性，且其因而所受法益
    之被害，亦符合相當性之情形，予以實施防衛行為（反擊）
    者，始稱相當。倘若行為人所實施之反擊，就實施之時間以
    言，雖符合急迫性之條件，然於客觀上若不具備實施反擊之
    必要性，或實施之方法（或手段），有失權益均衡之相當性
    ，又該當某一犯罪構成要件者，即該當防衛過剩行為，構成
    阻卻責任之事由，而為行為阻卻責任應予審認之範疇，仍具
    備行為之違法可罰性，自亦應法課予應負之刑責，此與正當
    防衛之阻卻違法，不具違法可罰性者，究有不同，不容混為
    一談（最高法院84年度台上字第3449號判決意旨參照）。
　㈢依告訴人乙○○於警詢指訴：伊到現場時看到對方有一部紅色
    汽車，還有6、7部機車，大約10幾個人，伊與楊正彥開門下
    車，另外1台丙○○與巫承融下車，我們4個人下車之後，對方
    過來直接打，雙方就打起來，有一個人推伊，伊推回去，有
    一部紅色車子撞過來，伊就不省人事，伊並未遭到毆打，是
    被推一下就被車子撞到，只知撞伊的車號是000-0000，到醫
    院才知撞伊的人是丁○○。現場應該是伊最先受傷，因伊很早
    就被丁○○開車撞到不省人事，對於丁○○所稱醫生表示渠遭鋼
    珠從臉頰打到下巴的頭、左手手臂從手臂打到快到骨頭、右
    小腿鋼珠打到快脛骨部分、手部、頭被刀劈傷是何人所為，
    並不知道等語（見少偵79號卷第168至173頁）；再依證人丙○○於偵查中供稱：當時我們這邊的人都下車，現場很混亂，
    紅色福斯車除了駕駛還在，車上並沒有其他人，下車後大家
    就打起來，之後不到1分鐘紅色福斯車後退撞到2台摩託車與
    伊的車子，是用車尾撞伊的車尾側面靠近駕駛座，伊車子後
    玻璃破裂，雙方打架的地方是在丁○○的車尾，他明知那邊有
    人有車還往後撞，應該是故意的，後來撞到伊的車子還往左
    前方開。當時有一群人站在那裡吵架，其他人則閃開，乙○○
    當時是背對丁○○的車，乙○○沒看到就被撞了，丁○○的車蠻快
    的，是車尾撞上乙○○的小腿，乙○○整個人往前傾並且倒下，
    丁○○的車還繼續往前將乙○○壓在車子下面，再往後退時，就
    被我們阻止，阻止方式就是一群人跟丁○○說撞到人了，之後
    有人將丁○○從駕駛座拉下來，但不知是誰拉下車的，我們就
    把車子搬起來，將乙○○從從車子下面拉出來等語（見少偵79
    號卷第506至507頁）。
　㈣查依被告於警詢時供稱：對方剛下車，就有開槍的聲音，伊
    駕駛座車窗沒關，一直有子彈打進來，然後聽到車後有鋁棒
    敲擊聲音，伊當時想要逃跑，因為前方有一部機車，還有一
    位對方的人，伊就先倒車，倒車過程中撞到何閔稘騎的機車
    ，不知有無撞到其他東西，再打D檔前進，前進過程中仍有
    子彈不停打進車内，有2發打到手後車子就失控，又看到對
    向有一部車子，伊想把方向盤打另一邊，腳又被打到1發，
    無力踩煞車，只能一直踩在油門上，直到有人喊撞到人，伊
    就趕快用另一隻腳踩煞車。車子剛停下來，對方拿槍跑來車
    子旁邊，朝伊的頭部開槍，被伊閃過，剛好打到臉，伊原本
    要下車查看，但被對方約6.7個人拖下車毆打，有1個拿刀、
    其他人分別拿木製棒強棍、短的鋁棒，伊就一直擋，其中有
    一刀往伊的頭上砍，伊用手去接，手就裂開，頭皮也有被切
    開。伊跟對方說車下有人趕快救他，仍是被打了一陣子才停
    下來，大家合力把伊的車子搬起來，將車下的人救出來。伊
    當時只是想離開，因為一直被開鋼珠彈及被毆打，有提供診
    斷證明書，是從伊的體內手術取出鋼珠彈等語（見少偵79號
    卷第127、129頁）；再依被告於偵查中供稱：伊承認有開車
    撞乙○○，讓他受有診斷證明書上所載傷勢，但伊當下只是想
    要閃，所以倒車，倒車時他們就在喊，伊要煞車卻來不及就
    撞下去，當時無法確定是撞到人還是車，只是想要跑，無暇
    顧及其他人的狀況，只是想要自保離開。乙○○應該是伊開車
    前進時撞到的，乙○○旁邊的人就拿著槍伸進車窗內攻擊，伊
    當下想要自保，並沒要撞誰，只是希望安全離開，傷害的部
    分伊承認等語（見少偵79號卷第636頁）。另被告提出童綜
    合醫院診斷證明書，其上記載「右頰（×1）、左上臂（×2）
    、右小腿（×1）、穿刺傷併異物置入（BB彈）、頭皮（2cm
    ）、右手第一虎口（3cm）裂傷；00000000本院行異物取出
    ，傷口縫合手術」等文字（見少偵79號卷第131頁）。
　㈤綜合上開告訴人乙○○、證人丙○○之證述及被告丁○○供述內容
    ，參酌被告所提出童綜合醫院診斷證明書記載「右頰（×1）
    、左上臂（×2）、右小腿（×1）穿刺傷併異物置入（BB彈）
    、頭皮（2cm）、右手第一虎口（3cm）裂傷；00000000本院
    行異物取出，傷口縫合手術」等文字（見少偵79號卷第131
    頁），此等記載被告受傷之情形，與被告所稱其時分別遭受
    到鋼珠彈攻擊、遭刀砍向頭部以手擋攻擊之情況尚屬吻合，
    顯見被告於本件案發當時，其本身確實係遭受到攻擊之辯詞
    並非子虛，是被告所稱其時係因遭受攻擊，出於防衛之意思
    而為駕車衝撞之行為，尚有可採，堪認被告所為，係為防衛
    避免自己身體受到不法之侵害，而出於防衛自己權利之行為
    。然依現場實情，時告訴人係身處被告駕駛車輛後方，並非
    實際攻擊被告之人，被告為求自保欲趕快離開現場而倒車撞
    傷告訴人，肇致告訴人受有右側脛骨幹骨折、臀部下背三度
    燒燙傷、腦震盪等傷勢，以被告其時之行為與因實施防衛行
    為肇致告訴人所遭受的傷害相較，明顯有輕重失衡之情，是
    其之防衛行為顯已逾越必要之程度，揆諸上開說明，被告之
    行為應屬防衛過當無訛。
三、論罪科刑：
  ㈠核被告所為，係犯刑法第277條第1項之傷害罪。
　㈡被告傷害告訴人之行為，固係基於排除其他人現在不法侵害
    之意思而為，然其手段欠缺權益均衡之相當性、必要性，係
    屬防衛過當，雖無刑法第23條前段規定之適用，仍得依同條
    但書規定，依法減輕其刑，又依被告犯罪情節，尚不宜寬待
    至免除其刑，附此敘明。
  ㈢檢察官上訴意旨略以：本件被告丁○○雖坦承傷害犯行，惟犯
    後未能與告訴人乙○○達成民事和解，造成告訴人承受精神上
    及經濟上負擔，未積極彌補其犯罪所生之損害，本無輕縱之
    理由。再者，告訴人因被告駕車碾壓之行為所受傷害，為右
    側脛骨幹骨折、臀部下背三度燒燙傷、腦震盪等傷害，可知
    告訴人所受傷勢非輕。衡酌被告犯罪之情節、因犯罪所造成
    告訴人之損害、素行及犯後態度等情，原審判決僅從輕判處
    被告有期徒刑4月，尚嫌量刑過輕而未能收教化之功，難認
    已與被告之犯罪情狀及所生損害達到衡平，更無從撫慰告訴
    人因本次傷害事件所造成之精神及身體上創傷，實難收懲儆
    之效，是原審判決尚嫌量刑過輕而未符罪刑相當原則，自難
    認原判決妥適，請撤銷原判決，另為適當之判決等語。
  ㈣撤銷改判之理由：
    原審審酌被告傷害犯行，所為實有不該，認應適用累犯加重
    規定，並判處有期徒刑4月，固非無見。惟查，被告於本院
    審理時辯稱案發當時其係因遭受攻擊，基於正當防衛之意思
    而駕車前後衝撞肇致告訴人受傷，此部分經本院審理後，認
    被告之傷害行為固係基於正當防衛之意思而實施，然開車前
    後衝撞之防衛方式，顯屬過當，且因此造成告訴人受有犯罪
    事實欄所載之傷勢，核其行為應成立過當防衛；另被告於本
    院審理時已與告訴人調解成立並依約開始履行調解條件，有
    本院111年度中司附民移調字第274號調解程序筆錄在卷為憑
    （見本院簡上緝卷第105至106頁），原審判決或未為審酌本
    件應有防衛過當情事，亦未及審酌雙方成立調解等情，顯然
    科刑之基礎已有重大變更。檢察官上訴意旨以告訴人受傷情
    形嚴重，且被告未與告訴人和解為由，請求撤銷原判決從重
    量刑，雖無理由，然本案量刑基礎既已有重大變動，自應由
    本院將原判決予以撤銷改判。
  ㈤查被告前因違反醫療法案件經本院以105年度易字第1439號判
    決判處有期徒刑5月，提起上訴後經臺灣高等法院臺中分院
    以106年度上易字第983號判決上訴駁回確定，再因傷害案件
    經本院以106年度易字第3451號判決判處有期徒刑3月，提起
    上訴後經臺灣高等法院臺中分院以107年度上易字第489號判
    決上訴駁回確定，上開2案件經臺灣高等法院臺中分院以107
    年度聲字第2075號裁定應執行有期徒刑6月確定，並於108年
    1月11日易科罰金執行完畢等情，有上開判決、裁定、臺灣
    高等法院被告前案紀錄表在卷足參。被告受有期徒刑之執行
    完畢後，5年以內故意再犯本案有期徒刑以上之罪，應依刑
    法第47條第1項規定，論以累犯；復參酌被告前案經判處有
    期徒刑，於執行完畢後仍未悔悟，又再犯本案犯行，本院審
    酌被告所犯前罪，與本案犯罪，均屬於故意犯罪類型，足徵
    其有立法意旨所指之特別惡性及對刑罰反應力薄弱，仍應適
    用累犯規定予以加重，不致生被告所受之刑罰超過其所應負
    擔罪責，導致其人身自由因此遭受過苛之侵害，而有不符憲
    法罪刑相當原則，進而牴觸憲法第23條比例原則情形，予以
    加重最低本刑並無罪刑不相當之情事，爰依刑法第47條第1
    項之規定加重其刑。
  ㈥爰以行為人之責任為基礎，審酌被告時值青壯，因一時衝動
    與多人同行前往案發現場進行談判，並因此發生群體肢體衝
    突，除自身遭受攻擊而受傷外，無視車輛周遭已有多人在旁
    ，竟以開車前後急駛衝撞之方式欲脫離現場，造成告訴人受
    到傷害，所為實屬不當；惟念其犯後坦承犯行，且已於本院
    審理時與告訴人達成調解，開始依約履行調解條件，兼衡被
    告自述國中畢業之教育程度、父親已過世、母親在工地工作
    、現因彰化地檢署有工程正進行是在該處工作、每月收入新
    臺幣3萬多元、單親、需獨力扶養分為7歲、10歲子女、共同
    住在母親房子、會稍事補貼、經濟狀況不佳等語（見本院簡
    上緝卷第105頁），暨其犯罪之動機、目的、手段、被害人
    所受損害等一切情狀，量處如主文所示之刑，並諭知易科罰
    金之折算標準。
據上論斷，應依刑事訴訟法第455條之1第1項、第3項、第369條
第1項、第364條、第299條第1項前段，刑法277條第1項、第23條
後段、第47條第1項、第41條第1項前段，刑法施行法第1條之1第
1項，判決如主文。
本案經檢察官林芳瑜聲請簡易判決處刑、提起上訴，檢察官蔣得
龍、甲○○到庭執行職務。
中　　華　　民　　國　　111 　年　　12　　月　　19　　日
            刑事第十庭  審判長  法  官  陳培維
　　　　　　　　　              法  官  鄭永彬
　　　　　　　　　              法  官  彭國能
以上正本證明與原本無異。
不得上訴。
                                書記官  陳宇萱
中　　華　　民　　國　　111 　年　　12　　月　　20　　日
附錄本案論罪科刑所犯法條
中華民國刑法第277條
傷害人之身體或健康者，處5年以下有期徒刑、拘役或50萬元以
下罰金。
犯前項之罪，因而致人於死者，處無期徒刑或7年以上有期徒刑
；致重傷者，處3年以上10年以下有期徒刑。